【裁判字號】    88,上訴,125
【裁判日期】    890113
【裁判案由】    重利等
【裁判全文】
臺灣高等法院臺南分院刑事判決            八十八年度上訴字第一二五號    Ｃ
      上  訴  人
      即  被  告  戊  ○  ○
      選任辯護人  黃  溫  信  律師
右上訴人因重利等案件，不服臺灣臺南地方法院八十七年度訴字第一三０九號中華民
國八十七年十二月十一日第一審判決（起訴案號：臺灣臺南地方法院檢察署八十七年
度偵字第七九七八號、九四五八號），提起上訴，本院判決如左：
      主    文
原判決撤銷。
戊○○連續乘他人急迫，貸以金錢，而取得與原本顯不相當之重利，處有期徒刑陸月
，如易科罰金，以佰元折算壹日。
被訴傷害部分無罪。
      事    實
一、戊○○意圖營利，基於概括之犯意，於民國（下同）八十六年十月中旬某日起，
    以在中華日報廣告版刊登電話號碼之方式，招攬客戶前來借款，而先後於八十六
    年十月十五日、同年十二月十八日、八十七年一月十一日，乘丙○○需現金週轉
    急迫之際，在台南市○○路○段三八七巷九號丙○○住處及台南市○○路○段皇
    綠茶坊，以月息六十分之利率分別貸予新台幣（下同）五萬元、五萬元、七萬元
    之金錢，而取得與本金顯不相當之重利，並由丙○○簽發如附表所示之支票八紙
    交由戊○○收執，嗣因戊○○催討孔急，而為丙○○報警查獲。
二、案經台南市警察局第三分局報請台灣台南地方法院檢察署檢察官偵查起訴。
      理    由
甲、有罪部分：
一、訊據上訴人即被告戊○○固不否認持有被害人丙○○所簽發如附表所示之支票及
    退票理由單八張之情事，惟矢口否認有重利之犯行，辯稱：伊並未借款給丙○○
    ，伊之所以交付三十八萬元給丙○○，係因丙○○向伊稱要經營泡沫浴生意，邀
    伊入股，後來伊發現丙○○並未經營泡沬浴生意，向丙○○索還股金，丙○○乃
    開支票給伊搪塞，伊確無放高利貸云云。惟查右揭重利事實，迭據被害人丙○○
    於警訊及偵審中指述綦詳，且有被害人所提供之中華日報廣告影本一份、支票存
    根影本十一紙及附表所示八張支票及退票理由單影本附卷可資佐證（見偵查卷第
    九頁、三七頁、三八頁、原審卷第三七頁至四七頁）。依被害人指稱：渠因需急
    繳納車款，於八十六年十月十五日由中華日報刊登身份證貸款之廣告，向被告借
    款五萬元，開出支票面額二萬元二張、一萬元一張共面額五萬元，本票面額五萬
    元及六萬元二張，利息十天為一期為二十分，當時扣除一期利息一萬元，實際拿
    到四萬元，而於八十六年十一月中旬還清借款（支票已兌現）。又於八十六年十
    二月十八日向被告借款五萬元，實拿四萬元，仍開出如附表編號一至三所示面額
    二萬元二張、一萬元一張之支票三張，又於八十七年一月十一日向被告借款七萬
    元，實拿三萬六千元（包括前借款未付之利息及本次借款利息），又簽發如附表
    編號四至六所示之面額三萬元一張、二萬元支票二張，其後被告以要向公司交待
    為由，又令渠簽發如附表編號七、八所示之面額六萬元、二十萬元之支票各一張
    等語，核與上開支票存根十一紙及附表支票八張所載之金額及日期等情相符，足
    認被害人之指訴，應屬非虛。被告雖辯稱交付丙○○之資金，係為投資丙○○所
    經營之泡沫浴生意云云，惟為被害人丙○○所否認，陳稱：伊從未經營過泡沫浴
    之生意等語，衡諸常情，被告果真有投資三十八萬資金於丙○○之泡沫浴生意，
    其必然有留存書面之投資證明，取得保障，然被告卻無法提出任何書面證明。且
    如該三十八萬元之係投資款項，被害人亦不可能簽發如附表所示之發票日自八十
    六年十二月十八日至八十七年四月二日，金額分別為一萬元、二萬元、三萬元、
    六萬元、二十萬元不等之支票八張交由被告收執，足見被告所辯，顯與常情有違
    。又本院依被害人提供之中華日報刊登借貸廣告電話0000000號查詢結果
    ，該電話之租用人雖係丁○○○，而非被告本人名義，有中華電信股份有限公司
    台南營運處八十八年二月九日南服一（八八）字第八０八六００一一一號函在卷
    可稽（本院卷第二五頁），惟被害人指稱渠當時打這支電話時，並非由被告接電
    話等語，又參之時下利用廣告刊登電話從事犯罪者，亦不可能以本人之名義出面
    承租電話，是此部分並不足為被告有利之認定。綜上所述，被告所辯，不足採信
    ，其重利犯行堪以認定。
二、核被告所為，係犯刑法第三百四十四條之重利罪。被告先後多次犯行，時間緊接
    ，犯罪構成要件相同，顯係基於概括犯意反覆為之，應依連續犯之規定論以一罪
    ，並依法加重其刑。又查被告案發時係在運通年開發股份有限公司任職支薪，有
    財政部台灣省南區國稅局台南分局八十六年度綜合所得稅各類所得資料查詢表乙
    紙在卷可稽，且本件被告重利之對象僅被害人丙○○一人，貸放之金額亦非鉅款
    ，而貸放次數僅三次，尚難認其係以犯重利為業。公訴人認被告係觸犯刑法第三
    百四十五條之常業重利罪，尚有誤會，應予變更起訴法條。原審因予被告論罪科
    刑，固非無見。惟查，刑法第三百四十五條之常業重利罪，係指以犯重利行為為
    生之事業者而言。而被告並非以犯重利為業，已如前述，原判決論以常業重利罪
    名，亦有未當。被告此部分上訴意旨，仍執前詞，否認犯罪，雖無足取，惟原判
    決此部分既有上開可議之處，應予撤銷改判，爰審酌被告趁人急迫圖得重利，及
    其犯罪之手段、目的、犯罪後飾詞卸責態度未佳等一切情狀，量處有期徒刑六月
    ，並諭知如易科罰金之折算標準，以資懲儆。
乙、無罪部分：
一、公訴意旨另以：被告戊○○酒後與年籍不詳之三名成年男子，於八十七年四月八
    日凌晨三時三十分許，在台南市○○○○路二段三十五號「路易十三ＫＴＶ」大
    門前，共同因細故毆打並持不明器具砍傷甲○○，致甲○○受有後頂骨撕裂傷及
    上背部割傷之傷害，因認被告戊○○涉犯刑法第二百七十七條第一項之傷害罪嫌
    云云。
二、按犯罪事實應依證據認定之，無證據不得推定其犯罪事實；又不能證明被告犯罪
    或其行為不罰者，應諭知無罪之判決，為刑事訴訟法第一百五十四條、第三百零
    一條第一項所明文。又按告訴人之告訴，係以被告受刑事訴追為目的，是其陳述
    是否與事實相符，仍應調查其他證據以資審認。倘其陳述尚有瑕疵，則在未究明
    前，遽採為斷論罪科刑之根據，即難認為適法（最高法院五十二年台上字第一三
    ００號、六十一年台上字第三０九九號判例意旨參照）。
三、公訴人認被告涉犯傷害罪嫌，係以告訴人甲○○之指訴及其提出之診斷證明書二
    紙為依據。惟訊之被告堅決否認有傷害之犯行，辯稱：伊當天是去路易十三ＫＴ
    Ｖ找丙○○，黃某在那裏擔任領班，但沒有找到黃某，後來出來時有看見告訴人
    甲○○頭部流血站在路旁，伊並沒有毆打郭某等語。經查，依告訴人於警訊中指
    稱：「．．在帳台買單時，突有乙名男子調戲我女朋友杜麗雯，我女朋友就叫我
    ，我上前看發生何事，該男子就拉住我衣服叫我走開，不然要我死得很難看，之
    後，我即夥同友人及女友結帳完畢走出，至大門外，突遭另名男子持槍以槍柄敲
    打我頭部，另名持刀子男子，並持刀從我背部砍下，我受傷後，該夥男子共四名
    ，又出手毆打我，．．」云云，可知調戲告訴人女友杜麗雯之男子，與持槍敲打
    告訴人頭部之男子，並非同一人。而告訴人於原審係稱：「被告拿槍打我的頭部
    ，我就昏過去了」云云，證人杜麗雯於原審則證稱：（何人向你調戲？）是戊○○，他走過來對我輕薄，拉我的手。」云云，則被告究係調戲杜女之男子，或係
    持槍毆打告訴人之男子，二人所述已有出入。又告訴人於本院審理中指稱：「（
    打你的人是誰？）二個人抓住我，被告拿槍打我的頭，其他人都有動手。」，而
    證人杜麗雯則證稱：「（除被告外，還有何人打甲○○？）我只看見被告打我男
    友。」，二人就告訴人被毆打之情節所述亦不相符，足認告訴人及證人杜麗雯之
    指證係有瑕疵，是否可採，已堪置疑。又證人即路易十三ＫＴＶ服務生乙○○於
    原審到庭證稱：「（八十七年四月八日在路易十三ＫＴＶ，有無看見戊○○打郭
    俊榕？）那一天，我有看見有人在打架，但並無看見被告打甲○○。」等語；於
    本院更明確證稱：當時毆打甲○○的人並無被告在內，因被告是我們店裏常客，
    我們都認識他，被告當時剛好付完帳出來，還問伊那些人是否在打架等語，堪認
    被告並無參與毆打告訴人之犯行。至告訴人提出之診斷證明書二紙，僅足證明其
    受有上述傷害，然並不能證明係被告所為，併予指明。
四、綜上所述，本院依調查所得之證據並查無被告有何傷害犯行，足認被告所為伊並
    未毆打告訴人之辯解，應可採信。此外，復查無其他積極證據足資證明被告確有
    傷害之犯行，被告此部分犯罪尚屬不能證明。原審疏未詳查，就被告被訴傷害部
    分遽予論罪科刑，尚有未當。被告此部分上訴意旨，否認犯罪，指摘原判決不當
    ，為有理由，此部分應由本院予以撤銷改判，另為被告無罪之諭知，以期適法。
據上論結，應依刑事訴訟法第第三百六十九條第一項前段、第三百六十四條、第二百
九十九條第一項前段、第三百條、第三百零一條第一項，刑法第五十六條、第三百四
十四條、第四十一條，罰金罰鍰提高標準條例第一條前段、第二條，判決如主文。
本案經檢察官羅清溪到庭執行職務。
中    華    民    國      八十九      年      一      月      十三      日
                                  臺灣高等法院臺南分院刑事第二庭
                                      審判長法官  游    明    仁
                                            法官  蔡    長    林
                                            法官  呂    佳    徵
右正本證明與原本無異。
重利部分檢察官如不服本判決，應於判決送達後十日內向本院提出上訴書。
被告不得上訴。
傷害部分不得上訴。
                                      法院書記官  陳    嘉    琍
中    華    民    國      八十九      年      一      月      十四      日
附錄本案論罪科刑法條全文：
刑法第三百四十四條：乘他人急迫、輕率或無經驗，貸以金錢或其他物品，而取得與
                    原本顯不相當之重利者，處一年以下有期徒刑、拘役或科或併
                    科一千元以下罰金。


司法院資訊處製作；財團法人民間司法改革基金會備份。
